臺灣高雄地方法院刑事判決　　　　　　　94年度易字第1722號
公　訴　人　臺灣高雄地方法院檢察署檢察官
被　　　告　丁○○原名郭文達.
選任辯護人　吳澄潔律師
上列被告因詐欺案件，經檢察官提起公訴（94年度偵緝字第5 號
、94年度偵字第20508號），本院判決如下：
    主  文
丁○○共同連續意圖為自己不法之所有，以詐術使人將本人之物
交付，處有期徒刑陸月，如易科罰金，以銀元佰元即新臺幣玖
佰元折算壹日。
    事  實
一、丁○○與真實姓名年籍不詳綽號「菜脯」之成年男子，以曾
    建基（由檢察官另案通緝中）之名義於民國89年8 月1 日在
    高雄縣岡山鎮○○里○○路13之4 號1 樓籌設「日世全企業
    有限公司」（下稱日世全公司，現已停業），丁○○係該公
    司之合夥股東，於同年11月5 日起，責由其所僱用之丙○○
    向不知情之王文賢（已死亡）承租位於高雄縣大寮鄉○○村
    ○○路27之20號場地，供作日世全公司經營傢俱販售之門市
    及倉庫，準備就緒後，丁○○、綽號「菜脯」之男子、曾建
    基及丙○○4 人遂出於共同意圖為自己不法所有之概括犯意
    聯絡，責由曾建基、丙○○先後擔任上開門市經理乙職、「
    菜脯」負責門市倉庫進出傢俱貨品之工作，並由曾建基及丙○○於同年11月間先後雇用不知情之戊○○、甲○○（均由
    臺灣高雄地方法院檢察署檢察官以93年度偵字第24097 號為
    不起訴處分）擔任公司之會計及門市員工，以向無交易往來
    記錄之廠商進貨，並以先開立無法兌現支票支付貨款方式，
    或以訛稱廠商傢俱質佳欲留作販售樣本並會追加出貨為由，
    對上游供應商訂購傢俱，使供應商陷於錯誤，誤認其等有購
    物資力及誠意進貨而販售，其等隨即又再次進貨，使供應商
    不疑有他，陸續出貨交付，而連續於： (1)89年11月20日前
    某日，推由曾建基及丙○○向庚○○訂購價值新臺幣（下同
    ）7 萬4100元之大批傢俱，並由不知情之公司會計人員持日
    世全公司為發票人之同額支票予庚○○，用以支付貨款，庚○○不疑有詐而收受之；再於同月22日、12月7 日由不知情
    之公司之會計人員戊○○續向庚○○訂購7 萬2200元（起訴
    書誤載為7 萬2000元）之傢俱，庚○○復依約將該等傢俱送
    至該公司所承租之上開倉庫以供渠等對外販售； (2)另於同
    年12月5 日，由綽號「菜脯」之男子，對行經該公司兜售椅
    子之乙○○，訛以其欲將椅子留下以供對外販售之樣本，「
    菜脯」並向乙○○表示椅子品質不錯，欲向乙○○追加出貨
    ，乙○○不疑有詐，遂於翌日（即6 日）、11日，先後送4
    張（含同月5 日留作樣本之1 張）、14張椅子，共計18張椅
    子，價值約6 萬2100元，至該公司之上開倉庫販售。詎日世
    全公司於開業未滿2 月，即無預警宣布倒閉，丁○○、曾建
    基、丙○○、「菜脯」之男子，並已將貨物移置他處變賣，
    其後隨即藏匿無蹤，所開具予庚○○之支票亦無法兌現，嗣
    庚○○、乙○○發覺有異，不甘損失而報警處理，始悉上情
    。
二、案經庚○○、乙○○訴由臺灣高雄地方法院檢察署檢察官暨
    高雄縣政府警察局林園分局報請臺灣高雄地方法院檢察署檢
    察官偵查起訴。
    理  由
壹、程序部分：
  (一)按「被告以外之人於審判外之言詞或書面陳述，除法律有規
    定者外，不得做為證據」、被告以外之人於檢察事務官、司
    法警察官或司法警察調查中所為之陳述，與審判中不符時，
    其先前之陳述具有較可信之特別情況，且為證明犯罪事實存
    否所必要者，得為證據」，刑事訴訟法第159 條、第159 條
    之2 分別定有明文。經查：證人戊○○、甲○○於警詢中所
    陳，雖被告及辯護人對其證據能力表示異議，然衡諸該警詢
    筆錄係在本案查獲之前所製作，且員警係依據證人所為證述
    內容，始循線查獲被告犯行，是證人戊○○、甲○○於警詢
    時所為證述，除距離本案查獲時間甚近，記憶應最為清晰可
    靠，且在查獲本案被告犯行前，上開證人實無甘冒受訴追之
    可能，恣意誣指被告之犯行，亦無可能受外力干擾、威嚇或
    利誘而故為被告不利之證述；又核其於本院審理中所為之證
    述，戊○○、甲○○亦多供陳因時間久遠，已不記得或遺忘
    ，應以警詢或先前陳述為準，又查證人戊○○、甲○○於警
    詢及偵查中所言亦均一致，足認證人戊○○、甲○○之先前
    警詢中之證述，確具有較為可信之特別情況，依刑事訴訟法
    第159 條之2 規定，其等於警詢中所證，應具有證據能力。
  (二)被告及辯護人以證人丙○○、戊○○、甲○○於偵查中係共
    同被告，但未受告知其得拒絕證言，故認偵查中所述均無證
    據能力。惟查，證人恐因陳述致自己或與其有前條第1 項關
    係之人受刑事追訴或處罰者，得拒絕證言，刑事訴訟法第18
    1 條定有明文。另按證人有第181 條之情形者，應告以得拒
    絕證言，同法第186 條第2 項亦著有規定。然拒絕證言權，
    專屬證人之權利，非當事人所得主張，證人拒絕證言權及法
    院告知義務之規定，皆為保護證人而設，非為保護被告，法
    院或檢察官違反告知義務所生之法律效果，僅對證人生效，
    故違反告知義務之證人證詞，對訴訟當事人仍具證據能力；
    至於證據之證明力如何，則由法院依具體個案判斷之（最高
    法院95年度台上字第909 號判決要旨參照）。據此，證人丙○○、戊○○、甲○○於偵查中向檢察官所為之陳述，已由
    檢察官令其於陳述前具結，且丙○○所為係屬違反自己利益
    之陳述，應認無顯不可信之狀況，故得為判決之證據。雖證
    人丙○○、戊○○、甲○○若恐因有關本案犯行之證詞將致
    自身受刑事詐欺取財罪之追訴，檢察官則應於命具結前告知
    得拒絕證言，然縱未告知，依證人拒絕證言之立法目的及上
    開判決要旨可知，證人丙○○、戊○○、甲○○於偵查中之
    證詞仍具證據能力。
  (三)被告及辯護人否認證人王文賢於警詢所為陳述之證據能力，
    因證人王文賢業已死亡，而證人王文賢於警詢時所為證述，
    因距離本案查獲時間甚近，記憶應最為清晰可靠，認具有較
    為可信之特別情況，且為證明犯罪事實之存否所必要，是依
    刑事訴訟法第159條之3規定，其警詢中所證述，自應具有證
    據能力。
　(四)被告及辯護人對於證人即被害人庚○○、乙○○於警詢及偵
  　查中之證述，於審理時均稱同意有證據能力，均得作為證據
    （見本院卷第205 頁），本院審酌前開證人所為陳述，俱認
    為適當，依刑事訴訟法第159 條之5 第1 項，應均有證據能
    力。
  (五)被告證人及辯護人否認證人丙○○、王永全、王文凱於警詢
    所為陳述具有證據能力，且與刑事訴訟法第159 條之2 、之
    3 所規定之例外情形不符，亦無同法第159 條之5 所規定之
    例外情形，是依同法第159 條第1 項規定，證人丙○○、王
    永全、王文凱於警詢中所為之陳述，應無證據能力。
  (六)又除上開所述以外，被告、辯護人及檢察官於法院調查證據
    時，對於卷內證據資料知有第159 條第1 項不得為證據之情
    形，且經本院審理時予以提示或告以要旨，各經讓其等表示
    意見，而未於言詞辯論終結前聲明異議，本院審酌上開證據
    作成時之情況，並無何違法取證之不適當情形，以之作為證
    據使用係屬適當，依刑事訴訟法第159 條之5 第2 項規定，
    應視為同意而有證據能力。
貳、實體部分：
一、訊據被告丁○○固坦承有聽過曾建基之人及認識丙○○，並
    曾前至位於高雄縣大寮鄉○○村○○路27之20號之日世全公
    司傢俱門市等情，惟矢口否認有上開共同詐欺取財之犯行，
    辯稱：伊僅是去日世全公司那邊找過朋友而已，並無詐騙乙○○及庚○○之行為云云。選任辯護人之辯護意旨則以：被
    告並不是日世全企業有限公司的負責人或是股東，被告也沒
    有跟綽號「菜脯」、曾建基、丙○○共同施用詐術騙取廠商
    之傢俱分贓之行為云云。經查：
　(一)上開日世全公司由曾建基等人向證人庚○○訂貨，並以開立
  　無法兌現之支票1 紙支付，另由菜脯及丙○○向乙○○佯以
    傢俱質佳欲留作販售樣本，及可追加訂貨等由向庚○○、乙○○訂貨，致證人庚○○、乙○○2 人陷於錯誤而連續交貨
    ，其後該公司即無預警宣告倒閉，公司所簽發之支票1 紙並
    遭退票等情，業據庚○○、乙○○證述綦詳，核與證人王文
    賢於警詢之證述、戊○○及甲○○於警詢、偵查中及本院審
    理時之證述，及證人即共犯丙○○於偵查中及本院審理時證
    述日世全公司經營未滿2 月，即無預警倒閉，亦無法支付薪
    資及房租之情大致相符，並有房屋租賃契約1 份、日世全公
    司營利事業登記證1 紙、經濟部公司執照1 紙、丙○○書立
    字條1 張、支票影本1 張、退票理由單1 張、估價單5 張、
    估價單2 紙、曾建基、乙○○名片各1 張、日世全企業有限
    公司登記基本資料查詢1 紙可稽。
　(二)又據證人戊○○於本院審理時證稱：渠曾任職於日世全公司
    ，在該公司擔任會計，每天所收到的錢都會交給經理，日世
    全公司之負責人是曾建基，該公司合夥人係曾建基及後面這
    一位曾先生（手指被告丁○○，以下均稱被告），去面試時
    是曾建基、菜脯及丙○○，有看過被告3 次，曾建基說他是
    合夥人也叫曾先生，除了曾建基介紹外，被告之前也曾經打
    電話到公司說這些貨要出哪裡。丙○○跟菜脯說被告也是老
    闆，事發之後有向菜脯、丙○○要薪水，他們說被告是老闆
    ，本名叫郭文達（被告之原名），叫我去跟他要，大部分的
    貨都是由曾建基、菜脯及被告告訴我說要出哪裡等語（見本
    院卷第246 、247 、256 頁）。復稱：「（問：你剛才稱忘
    記是否有在任職期間把營業所有交給後面的曾先生（指被告
    ），但之前講曾經將貨款交給後面的曾先生，到底何者為正
    確？）答：最早講的是正確的，因為時間很久了，有些我忘
    記了。」、被告有打電話叫我出貨，曾建基、丙○○、菜脯
    均無表示反對意見等語（見本院卷第253 、254 頁）。復據
    證人丙○○證稱：是朋友林信吉介紹我與被告認識，被告說
    要弄個傢俱大賣場，問我有無工作，如果沒有工作的話，就
    過去幫忙，薪水與被告講好每月3 萬元，被告在日世全公司
    是幕後老闆，他偶爾會來看看業務處理的如何等語（見本院
    卷第258 、259 頁）。由上開二證人之證述觀之，足見被告
    係日世全公司之合夥股東，被告亦係該公司之幕後老板，伊
    有訂購傢俱、收受出售傢俱貨款之權，丙○○亦係受被告聘
    僱而進入該公司，被告並有決定丙○○薪資之權，被告確係
    合夥股東及實際負責人無訛。被告辯稱非合夥股東或負責人
    云云，自無足採。
  (三)再據證人王永全於偵查中證稱：到日世全公司收取貨款時，
    被告出現於公司內，表示是曾建基之弟弟，當時丙○○有在
    公司內等語（見94年度偵字第20508 號卷第19、20頁）。證
    人丙○○於本院審理時亦陳稱：朋友介紹時就知道他叫郭文
    達等語（見本院卷第257 頁）。既然證人丙○○早先即知悉
    被告之真實姓名，竟在公司時對被告之真實姓名隱而未提，
    致證人王永全誤認被告是曾建基之弟弟，證人戊○○僅知悉
    被告係曾先生，係合夥人之一，證人甲○○則知悉公司有位
    曾先生之人，是證人即共犯丙○○與被告關係顯非尋常，被
    告出入日世全公司亦非如伊所辯僅係因登門拜訪友人而已。
    復依證人即日世全公司之房東王文賢於警詢時證稱：自稱曾
    建基之人向渠承租倉庫，渠要求到法院公證，曾建基堅持不
    要，但丙○○主動拿出其身分證要一起去公證，後來沒有去
    等語（見警卷(一)，第4 、5 頁），足見丙○○除與被告熟稔
    外，尚在日世全公司居重要地位，始會對公司出租廠地事宜
    均得適時挺護；另據證人戊○○於本院審理時證稱：任職期
    間，公司所收到的貨款都是交給丙○○、曾建基，如他們二
    人不在，則給菜脯，他們會交給老闆，但是有兩個曾先生，
    所以不知道他們交給誰。公司向廠商進貨，有的有付現金，
    有的有開票，但是那個票都是菜脯他們拿過來的，有看過兩
    次公司是開支票付貨款，這兩張票是否有兌現並不清楚，因
    那時事情就已經爆發了。被告打電話告訴我要出貨，是以老
    闆的身分，要出貨之前我會告訴曾建基、丙○○、菜脯說被
    告要出貨，這二、三次出貨的貨款，他們都說他們自己會去
    處理。被告來公司都是與曾建基、丙○○、菜脯他們坐在外
    場的沙發上談事情等語（見本院卷第248 至252 頁）。基上
    證人戊○○之證述，足見證人戊○○除曾將所收貨款交付被
    告外，如將所收貨款交予菜脯、丙○○等人，其等會將貨款
    交付予被告或曾建基，被告復得以老闆身分出貨，並多次在
    公司與曾建基、丙○○及菜脯談論事情，被告與共犯丙○○
    、曾建基、菜脯等人就公司之出貨及收取貨款既均有密切之
    聯繫，是被告對於公司向證人庚○○及乙○○訂貨之事宜，
    自難諉為不知。被告竟於本院訊問、準備程序時，多次訛稱
    伊與曾建基不熟，或不認識，亦不認識戊○○，也無僱用丙○○，且證人庚○○及乙○○之訂貨事宜與之無涉云云，所
    辯亦無足採信。
  (四)繼由證人王文賢於偵查中之證述該公司在簽訂租約後，即未
    曾按時給付租金等情（見警卷(一)第5 頁），證人戊○○、甲○○於本院審理時亦證述該公司均無法給付戊○○及甲○○
    之薪水，並均在員工任職不到1 個月即無法經營，期間向廠
    商進貨後亦僅有出貨之事實，公司簽發之支票亦未見支付即
    已倒閉，證人乙○○之傢俱並遭丙○○等人事先以出貨名義
    搬離等情（見本院卷第198 、250 、251 、253 頁），足見
    被告與曾建基等人所經營之公司並無何資力可言，被告明知
    於此，竟仍與丙○○、曾建基、菜脯等人在公司無資力與誠
    意經營傢俱買賣下，仍僱用不知情之會計及門市人員後，再
    以簽發無法兌現之支票支付貨款或訛稱向廠商訂購樣品並將
    追加出貨之方式以向證人庚○○及乙○○等人進貨，嗣後再
    隨即將詐得貨物運往他處變賣，且所積欠貨款分文未償，支
    票屆期亦因存款不足及拒絕往來而遭退票，並在約1 個月餘
    之間即宣告倒閉，被告等人均逃匿無蹤，足見被告等人確係
    假借買賣其名，詐欺其實之犯行，至堪認定。辯護人徒以被
    告很少至公司，抑或證人戊○○、甲○○係由曾建基面試，
    以及乙○○、庚○○完全沒有看過被告等情，即辯稱被告並
    無與丙○○、曾建基、菜脯等人參與詐欺犯行，所辯自無足
    採。
  (五)綜上，被告與曾建基、丙○○、菜脯具有犯意之聯絡，由曾
    建基及丙○○及菜脯等人向被害人庚○○、乙○○訂購貨品
    ，並以上開詐欺手法，騙得庚○○、乙○○之貨物後，即將
    詐得貨物均運往他處變賣朋分之詐欺犯行明確，自應依法論
    科。
二、論罪、科刑：
　(一)被告於行為後，如附表所示之相關法律均業經變更，並俱於
  　95年7 月1 日施行，玆經整體比較結果，裁判時法並未較為
    有利，從而依刑法第2 條第1 項規定，自應適用各該行為時
    法，亦即修正前法至明。
　(二)核被告丁○○所為，係犯刑法第339條第1項之詐欺取財罪。
    被告與共犯丙○○、綽號「菜脯」之成年男子、曾建基間，
    有犯意之聯絡及行為分擔，為共同正犯。被告上揭犯行，手
    法相同、時間緊接，並觸犯構成要件相同之罪名，顯係基於
    概括犯意為之，應依連續犯規定論以一罪，並加重其刑。爰
    審酌被告丁○○為圖一己私利，妨害交易安全，而與共犯曾
    建基及丙○○、菜脯等人共同詐騙商家貨款，犯後矯飾犯行
    ，毫無悔意，難認態度良好，惟念及詐騙被害人之金額尚非
    鉅大，及被告動機、目的、手段及智識程度等一切情狀，量
    處如主文所示之刑，並諭知易科罰金之折算標準。
據上論斷，應依刑事訴訟法第299 條第1 項前段，刑法第2 條第
1 項、第28條、第339 條第1 項、修正前第56條、第41條第1 項
前段、修正前罰金罰鍰提高標準條例第2 條、刑法施行法第1 條
之1 規定，判決如主文。
本案經檢察官己○○到庭執行職務。
中　　華　　民　　國　　96　　年　　2 　　月　　8　 　日
                  刑事第十庭  審判長法  官  陳玉聰
                                    法  官  鄭凱文
                                    法  官  楊淑珍
以上正本證明與原本無異。
如不服本判決，應於判決送達後10日內，向本院提出上訴狀。
中　　華　　民　　國　　96　　年　　2 　　月　　8　 　日
                                    書記官  林秀敏
附錄本案論罪科刑法條全文
刑法第339條(普通詐欺罪)
意圖為自己或第 3 人不法之所有，以詐術使人將本人或第 3 人
之物交付者，處五年以下有期徒刑、拘役或科或併科1000元以下
罰金。
以前項方法得財產上不法之利益或使第 3 人得之者，亦同。
前二項之未遂犯罰之。
┌───────────────────────────────────────────────┐
│附表：                                                                                        │
├──────┬─────────────┬─────────────┬───────┬────┤
│相關變更條文│行為時法（下稱舊法）之內容│裁判時法（下稱新法）之內容│比  較  理  由│備    註│
├──────┼─────────────┼─────────────┼───────┼────┤
│【罰金刑下限│罰金：（銀元）1 元以上。  │罰金：新臺幣1000元以上…。│罰金刑之下限，│舊法有利│
│之變更】刑法│                          │                          │由銀元10元（亦│        │
│第33條第5款 │                          │                          │經提高）即新臺│        │
│            │                          │                          │幣30元，提高為│        │
│            │                          │                          │新臺幣1000元  │        │
├──────┼─────────────┼─────────────┼───────┼────┤
│【連續犯之刪│連續數行為而犯同一罪名者，│刪除                      │新法將連續犯之│舊法有利│
│除】        │以一罪論。但得加重其刑至二│                          │規定刪除後，除│        │
│            │分之一                    │                          │非符合「接續犯│        │
│            │                          │                          │」或「包括的一│        │
│            │                          │                          │罪」情形，可認│        │
│            │                          │                          │構成單一犯罪外│        │
│            │                          │                          │，均應認係數罪│        │
│            │                          │                          │併罰。是此刪除│        │
│            │                          │                          │雖非犯罪構成要│        │
│            │                          │                          │件之變更，但顯│        │
│            │                          │                          │已影響行為人刑│        │
│            │                          │                          │罰之法律效果，│        │
│            │                          │                          │自屬法律有變更│        │
│            │                          │                          │依新法第2條第1│        │
│            │                          │                          │項規定，比較新│        │
│            │                          │                          │舊法。        │        │
├──────┼─────────────┼─────────────┼───────┼────┤
│【易科罰金折│犯最重本刑為5 年以下有期徒│犯最重本刑為5 年以下有期徒│易科罰金折算標│舊法有利│
│算標準變更】│刑以下之刑之罪，而受6 個月│刑以下之刑之罪，而受6 個月│準由銀元300 元│        │
│修正前刑法第│以下有期徒刑或拘役之宣告…│以下有期徒刑或拘役之宣告者│即新臺幣900 元│        │
│41條第1 項前│得以（銀元，下同）1 元以上│，得以新臺幣1000元、2000元│，提高為以新臺│        │
│段、修正前罰│3 元以下折算1 日，易科罰金│或3000元折算1 日，易科罰金│幣1000元、2000│        │
│金罰鍰提高標│。依刑法第41條易科罰金…就│。                        │元或3000元折算│        │
│準條例第2 條│其原定數額提高為100 倍折算│                          │1日           │        │
│→現行刑法第│1 日；法律所定罰金數額未依│                          │              │        │
│41 條 第1 項│本條例提高倍數，或其處罰法│                          │              │        │
│前段        │條無罰金刑之規定者，亦同。│                          │              │        │
╠══════╪═════════════╧═════════════╧═══════╧════╡
║整體比較結果│舊法之最低刑度與易科罰金之折算標準均較低，且符合連續犯之行為，論以一罪，較為有利│
║            │。                                                                              │
╰══════╧════════════════════════════════════════╛
（至刑法第28條雖亦有文字修正，惟無關行為可罰性之認定，自
    不生新舊法比較之問題，而應直接適用裁判時法，最高法院
    95年度台上字第5589 、5669 號判決意旨參照）
